ACORDAO-COMPLETO-2404494

ACÓRDÃO 753/2020 ATA 10/2020 - PLENÁRIO

VISTOS, relatados e discutidos estes autos de denúncia noticiando pretensas inconformidades no edital do pregão eletrônico 2/2020 (sistema de registro de preços e julgamento por menor preço por item) , conduzido pelo Centro Médico Assistencial da Marinha (CMAM) , destinado à contratação de prestação de serviço comum e continuado com fornecimento de mão de obra exclusiva para serviços de limpeza técnica, higienização e conservação dos materiais de estabelecimento de assistencial de saúde.
	ACORDAM os ministros do Tribunal de Contas da União, reunidos em sessão Plenária, diante das razões expostas pelo relator, em:
9.1.	conhecer desta denúncia, satisfeitos os requisitos de admissibilidade constantes nos arts.234 e 235 do Regimento Interno do TCU, e no art. 103, § 1º, da Resolução TCU 259/2014;
9.2.	considerar a presente denúncia, no mérito, parcialmente procedente;
9.3.	dar ciência ao Centro Médico Assistencial da Marinha (CMAM) sobre as seguintes inconformidades verificadas no edital do pregão eletrônico 2/2020, para que sejam adotadas medidas internas com vistas à prevenção de ocorrências semelhantes em outros certames licitatórios:
9.3.1. a Instrução Normativa do extinto Ministério do Planejamento, Desenvolvimento e Gestão (IN-MPDG 5/2017) estabelece necessidade de elaboração e estudos técnicos preliminares da contratação de serviços continuados (art. 20, I e anexo III) ;
9.3.2. a inclusão, em editais de licitação, de exigências relativas à qualificação técnica que excedem os limites previstos no art. 30 da Lei 8.666, de 1993, configura restrição ao caráter competitivo da licitação, contrariando, assim, o disposto no art. 37, XXI, da Constituição Federal, e no art. 3º, caput, § 1º, I, da Lei 8.666, de 21/6/1993, uma vez que:
9.3.2.1. com relação aos itens 9.11.2.1 e 9.11.2.2 – exigência de engenheiro agrônomo e químico para fins de qualificação técnica –, não foram encontradas disposições semelhantes em editais com objetos similares (editais da Ebserh e Hospital das Forças Armadas) , que demonstrassem ser imprescindíveis para a prestação dos serviços e estarem em conformidade com o previsto no art. 30, § 1º, I, da Lei 8666/1993;
9.3.2.2. com relação ao item 9.11.2.4 - licença ambiental, em princípio, somente poderia ser exigida do licitante vencedor, ou seja, não deveria ser um requisito de habilitação, conforme Acórdão 125/2011-TCU-Plenário;
9.3.2.3. com relação ao item 9.11.2.5 - apresentação do programa de controle médico de saúde ocupacional e programa de prevenção de riscos ambientais -, essas exigências foram consideradas indevidas pelo TCU nas análises promovidas por meio do Acórdão 10767/2018-TCU-Segunda Câmara;
9.3.2.4. com relação ao item 9.11.2.7 - prova de regularidade junto ao Serviço Especializado em Segurança e Medicina do Trabalho (SESMET) -, das análises realizadas pelo TCU nos autos do Acórdão 616/2010-TCU-Segunda Câmara, considerou-se irregular a exigência em processos licitatórios como requisito de habilitação;
9.3.3.5. com relação ao item 9.11.2.8 – comprovação de aptidão para a prestação dos serviços em características, quantidades e prazos compatíveis com o objeto da licitação, o TCU, em situação similar, ao proferir o Acórdão 361/2017-TCU-Plenário, considerou a exigência inócua, dada a redação imprecisa do dispositivo;
9.4.	informar ao CMAM e à unidade de Controle Interno do Comanda da Marinha que o conteúdo desta deliberação pode ser consultado no endereço www.tcu.gov.br/acordaos; e
9.5.	arquivar os autos e encerrar o processo.

Denúncia sobre supostas inconformidades em edital de pregão eletrônico destinado à contratação de prestação de serviço comum e continuado com fornecimento de mão de obra exclusiva para serviços de limpeza técnica, higienização e conservação dos materiais de estabelecimento de assistencial de saúde (EAS).

Centro Médico Assistencial da Marinha (CMAM).

3. Interessado/Denunciante:
3.1. Interessado: Centro Médico Assistencial da Marinha (CMAM).
3.2. Denunciante: Identidade preservada.

13.1. Ministros presentes: José Mucio Monteiro (Presidente), Walton Alencar Rodrigues, Benjamin Zymler, Augusto Nardes, Aroldo Cedraz, Raimundo Carreiro, Ana Arraes, Bruno Dantas e Vital do Rêgo.
13.2. Ministros-Substitutos presentes: Augusto Sherman Cavalcanti, Marcos Bemquerer Costa, André Luís de Carvalho e Weder de Oliveira (Relator).

WEDER DE OLIVEIRA

Tratam os autos de denúncia de cidadão noticiando pretensas inconformidades no edital do pregão eletrônico 2/2020 (sistema de registro de preços e julgamento pelo menor preço por item) , conduzido pelo Centro Médico Assistencial da Marinha (CMAM) , destinado à contratação de prestação de serviço comum e continuado com fornecimento de mão de obra exclusiva para serviços de limpeza técnica, higienização e conservação dos materiais de estabelecimento de assistencial de saúde (EAS) .
2.	Tais serviços compreendem a limpeza, descontaminação, desinfecção e conservação das superfícies fixas e equipamentos permanentes das diferentes áreas visando garantir aos usuários do serviço de saúde da Marinha atendimento no Centro Médico Assistencial da Marinha (CMAM) e de suas Organizações Militares subordinadas (peça 4, p. 1) .
3.	Na instrução à peça 8, a Secretaria de Controle Externo de Aquisições Logísticas (Selog) , sintetizou da seguinte forma as alegações do denunciante:
“a.	a expressão ‘limpeza técnica’ constante do edital induz o leitor a pensar tratar-se de um serviço de complexidade bem superior ao que realmente é, qual seja limpeza hospitalar ambulatorial de baixa complexidade. A expressão causaria problemas aos sites especializados na busca por editais (p. 3) ;
b.	o item 4.1 do edital é dúbio e deixa margem para questionamentos, que poderiam ser evitados se cada edital expressasse claramente as atividades econômicas aptas para atender o objeto de acordo com a Classificação Nacional de Atividades Econômicas - CNAE (p. 4) . O item, inclusive, teria sido objeto de impugnação por parte de uma das empresas participantes do certame, que teria obtido resposta da pregoeira informando que a redação do dispositivo estaria em conformidade com o modelo disponibilizado pela ‘Consultoria Geral da União’, em outubro de 2019 (p. 9) . A pregoeira citou, ainda, outras normas que teriam embasado as exigências constantes dos itens 9.11.2.2 a 9.11.2.7 (p. 9) , referentes à habilitação dos licitantes, e que também não seriam aceitáveis, por não se alinharem a decisões do TCU. Nesse quadro, o denunciante cita jurisprudência desta Corte que, supostamente, suporta ao seu interesse (Acórdão 5611/2009-TCU-Segunda Câmara. Relator: Ministro André Luís de Carvalho) . O edital, portanto, teria imposto qualificação técnica que exorbitaria o art. 30 da Lei 8.666/1993 (p. 5/6) ;
d.	a pregoeira não teria informado sua decisão na resposta às impugnações realizadas, sendo que a confirmação do não provimento ocorreu apenas com a abertura do pregão, que foi realizado normalmente no dia marcado, com oito empresas apresentando propostas, sendo que apenas seis ou sete disputaram os lances (p. 11) ; e
e.	finaliza sua peça com os seguintes pedidos (p. 11/12) : a) acatamento da denúncia, b) que o TCU recomende a ’revogação urgente’ do certame e c) notificação da pregoeira e da licitante vencedora para que, caso queiram, apresentem suas defesas, nos prazos regimentais.”
4.	A unidade instrutiva considera que a denúncia deve ser conhecida, pois estão presentes todos os requisitos de admissibilidade constantes nos arts. 234 e 235 do Regimento Interno do TCU e no art. 103, § 1º, da Resolução TCU 259/2014, posto que:
o denunciante possuiu legitimidade para denunciar ilegalidades ou irregularidades perante o TCU;
a denúncia está redigida em linguagem clara e objetiva, contém nome legível, qualificação e endereço do denunciante;
a denúncia encontra-se acompanhada dos indícios concernentes às ilegalidades ou às irregularidades noticiadas;
a denúncia trata de matéria de competência do TCU; e
as alegações do denunciante indicam possibilidade de existência de interesse público, caso comprovadas as supostas restrições indevidas à competitividade do certame licitatório.
5.	Reproduzo a seguir, com ajustes, os exames empreendidos e os encaminhamentos propostos pelo auditor da Selog, que foram endossados pelo corpo dirigente daquela unidade:
“Perigo da Demora
Análise:
3. Está configurado o pressuposto do perigo da demora uma vez que a licitação está no status de ‘realizar adjudicação’, o que permitirá, então, sua contratação em seguida, caso o recurso ainda pendente de julgamento seja denegado.
Perigo da Demora Reverso
Análise:
4. Não há como concluir acerca da presença do pressuposto, uma vez que não há informações mais precisas a respeito de cobertura atual dos serviços a serem contratados
Plausibilidade Jurídica
Análise quanto à plausibilidade jurídica e quanto à necessidade de adoção de medida cautelar:
5.	De início, cabe destacar que o objeto da licitação está adequadamente descrito no edital do certame (peça 4, p. 1) . Ademais, sua compreensão pode ser complementada pela leitura do Termo de Referência do certame (peça 5) , que contém o detalhamento apropriado do objeto. Qualquer eventual dúvida, como o termo ‘limpeza técnica’, poderia ser suprida com a simples leitura dos mencionados documentos, ou por meio de solicitação de esclarecimentos, conforme item 24.5 do edital. 
6.	Quanto ao uso do CNAE como referência de ramo de atividades do futuro contratado, esta Corte já decidiu que (relatório referente ao Acórdão 1203/2012-TCU-Plenário. Relator: Ministro José Múcio) :
‘ (...) a empresa omissis foi impedida de participar apenas porque seu cadastro na Receita Federal do Brasil apontava atividade não exatamente igual à atividade licitada, embora haja grande proximidade entre ambas, sendo certo tratar-se de transportes de pessoas e cargas (fl. 232) . Impedir que uma empresa participasse do certame com base nesse detalhe cadastral é levar a norma extravagante a limites muito além do necessário e diminuir a competitividade do certame, o que configura irregularidade grave. (...) 
O cadastro de atividades na Receita Federal do Brasil não é motivo suficiente para impedir a participação da empresa, ainda mais que tal cadastro não era totalmente discrepante do objeto do certame. É certo que esse cadastro é uma imposição legal e deve estar atualizado, porém em nenhum momento há previsão legal de impedir uma empresa de participar em virtude de uma discrepância desse cadastro. Caberia aos responsáveis a formação de juízo crítico com base em todas as informações apresentadas, especialmente a simples leitura do Contrato Social da empresa representante.’
7.	Portanto, não assiste razão à crítica da representante ao item 4.1 do edital do Pregão 2/2020, ainda mais considerando que o documento a determinar a desclassificação da empresa por incompatibilidade de seu ramo de atividade seria o contrato social, e não o CNAE junto à Receita Federal, e que o objeto da licitação se encontra adequadamente descrito no edital (peça 3, p. 1) , complementado pelo termo de referência (peça 4, p. 1-4) . 
8.	O licitante manifesta irresignação, também, contra diversos requisitos de habilitação, relacionados à qualificação técnica dos licitantes. Com efeito, em exame inicial, são questionáveis as exigências abaixo relacionadas, (edital à peça 4, p. 18) :
9.11.2.1 A comprovação do vínculo com o Engenheiro Agrônomo Responsável Técnico deverá ser feita mediante apresentação do Estatuto ou Contrato social, Folha ou ficha de Registro de Empregado ou Contrato de Prestação de Serviços. 
9.11.2.2 A comprovação do vínculo com o Químico Responsável Técnico deverá ser feita mediante apresentação do Estatuto ou Contrato social, Folha ou ficha de Registro de Empregado ou Contrato de Prestação de Serviços. 
9.11.2.3 Comissão Interna de Prevenção de Acidentes (CIPA) , devidamente atualizada e em conformidade com a legislação em vigor.
9.11.2.4 Licença ambiental para a prestação dos serviços descritos no Termo de Referência, anexo I deste edital, emitido pelo Órgão Municipal ou Estadual do meio ambiente da sede da licitante e de sua subcontratada. 
9.11.2.5 Apresentação do Programa de Controle Médico de Saúde Ocupacional (PCMSO – NR 7) , conforme Portaria nº 08/96 (lei federal nº 6.514/77) e Programa de Prevenção de Riscos Ambientais (PPRA – NR 7) , conforme Portaria nº 25/94 (lei federal nº 6.514/77) . 
9.11.3.6 Comprovação de registro do Programa de Controle Médico de Saúde Ocupacional (PCMSO – NR 7) no órgão competente. 
9.11.2.7 Prova de regularidade junto ao SESMET – Serviço Especializado em Segurança e Medicina do Trabalho. 
9.11.2.8 Comprovação de aptidão para a prestação dos serviços em características, quantidades e prazos compatíveis com o objeto desta licitação, ou com o item pertinente, por período não inferior a três anos, mediante a apresentação de atestados fornecidos por pessoas jurídicas de direito público ou privado.
9.	Quanto às exigências de comprovação de vínculos com Engenheiro Agrônomo e Engenheiro Químico para os fins de qualificação técnica (itens 9.11.2.1 e 9.11.2.2 do edital) registra-se que, em análise preliminar, não se mostram justificadas ou embasadas em alguma lei ou normativo aplicável. Em consulta a editais de licitação com objetos similares, qual seja a contratação de serviços de limpeza hospitalar (peças 6 e 7) , verificou-se que não há disposições similares em tais instrumentos convocatórios. 
10.	Quanto à exigência constante do item 9.11.2.3, de constituição de Comissão Interna de Prevenção de Acidentes (CIPA) atualizada e em conformidade com as normas, cumpre registrar que, no âmbito do Acórdão 2789/2011-TCU-Plenário, Ministro Relator José Jorge, o TCU determinou ao Instituto Federal de Educação, Ciência e Tecnologia do Amazonas – Ifam que, caso tivesse interesse de prosseguir com o Pregão 30/2011, cujo objeto era a contratação de serviços de limpeza e conservação, promovesse a exclusão, do edital, da exigência de Comprovação da existência de Comissão Interna de Prevenção a Acidentes – CIPA.
11.	No que se refere à exigência de licença ambiental, cumpre destacar que, no âmbito do voto condutor do Acórdão 125/2011-TCU-Plenário, Ministro Relator André Luís de Carvalho, o Tribunal compreendeu que a licença ambiental deveria ser exigida apenas do licitante vencedor, ou seja, não seria um requisito de habilitação, mas sim para a contratação. Assim, o item 9.11.2.4 do Pregão conduzido pelo CMAM também é questionável. 
12.	No Acórdão 10767/2018-TCU-Segunda Câmara, Ministro Relator Augusto Nardes, o TCU considerou indevidas as exigências, como requisito de habilitação, de Programa de Prevenção de Riscos Ambientais - PPRA, Programa de Controle Médico de Saúde Ocupacionais - PCMSO, Laudo Técnico das Condições do Ambiente de Trabalho – LTCAT, e Plano de Emergência e Contingência, as quais constam dos itens 9.11.2.5 e 9.11.2.6 do Pregão 2/2020 promovido pelo CMAM. 
13.	Já a exigência constante do item 9.11.2.7, referente a prova de regularidade junto ao Sesmet, também parece não estar alinhada à jurisprudência do TCU. Nesse quadro, cumpre destacar o que foi decidido pelo TCU nos autos do Acórdão 616/2010-TCU-Segunda Câmara, Ministro Relator Benjamin Zymler:
9.4 determinar à Companhia de Eletricidade do Acre - Eletroacre que:
 (...) 
9.4.1.1 abstenha-se, para efeito de habilitação dos interessados, de fazer exigências que excedam aos limites fixados no art. 27, incisos I a V, da Lei nº 8.666/93, bem como frustrem o caráter universal que deve reger a licitação pública, configurado no inciso XXI do art. 37 da Constituição Federal, como as verificadas na Concorrência-Eletroacre nº 12/2006, quando se exigiu que as licitantes apresentassem Serviço Especializado em Engenharia de Segurança e em Medicina do Trabalho - SESMT - com registro na Delegacia Regional do Trabalho - DRT - em situações não previstas na norma regulamentadora nº 4 do Ministério do Trabalho;
14.	Por fim, mesmo com relação ao item 9.11.2.8, para o qual seria possível a exigência de atestados comprobatórios, ainda assim não há precisão no que poderia ser considerado como ‘serviços compatíveis em características, quantidades e prazos compatíveis com o objeto da licitação’. E, também, da jurisprudência desta Corte se extrai que (Acórdão 361/2017-TCU-Plenário, Ministro Relator Vital do Rêgo) :
VOTO
 (...) o Termo de Referência, anexo ao edital, limitou-se a exigir a apresentação de atestado de capacidade técnica que comprovasse o anterior fornecimento e instalação de solução de porte similar com o objeto desta licitação (peça 3, p. 30) , sem indicar, contudo, os critérios objetivos que comprovariam a similaridade entre os serviços anteriormente executados e o objeto da contratação pretendida.
11.Fato é que a ausência de indicação de quantitativos mínimos em serviços com características semelhantes que deveriam ser comprovados pela licitante veio a resultar que, na prática, a exigência contida no item 18.1.1 do Termo de Referência (item 10.6.2.1 do edital) representou mera formalidade, insuscetível de mensuração objetiva.
ACÓRDÃO 
9.3. dar ciência ao EMBRATUR das seguintes falhas ocorridas no Pregão Eletrônico 10/2016, com vistas a evitar a ocorrência de outras semelhantes:
[...]
9.3.2. ausência de parâmetros objetivos para análise da comprovação de que a licitante já tenha prestado serviços pertinentes e compatíveis em características, quantidades e prazos, com o objeto da licitação, conforme previsto no art. 30, inciso II, da Lei 8.666/1993;
15.	Diante de tudo que se expôs, cabe relembrar que as exigências de habilitação devem encontrar amparo legal, limitando-se ao que consta em Lei, em especial, nos artigos 27 a 31 da Lei 8.666/1993 e, no caso da qualificação técnica, mais especificamente o art. 30. É preciso, então, que o CMAM indique quais seriam os fundamentos normativos para que fossem feitas as exigências de habilitação constantes dos itens 9.11.2.1 a 9.11.2.8 do edital do Pregão 2/2020. Por oportuno, cabe solicitar ao órgão, ainda, que remeta os Estudos Técnicos Preliminares da contratação, considerando que a Instrução Normativa 5, de 2017, do Ministério do Planejamento, Desenvolvimento e Gestão – IN-MPDG 5/2017, estabelece a necessidade de sua elaboração para a contratação de serviços continuados (inc. I do art. 20, art. 20 e anexo III, da aludida norma) . 
16.	Destaca-se que não se verificaram irregularidades quanto à divulgação do resultado das análises das impugnações ao Edital, tendo em conta que estas observaram os prazos estabelecidos no Decreto 10.024/2019 e na Lei 10.520/2001.
17.	Por fim, cumpre ressaltar que não houve pedido de medida cautelar suspensiva da licitação. Contudo, configura-se o perigo da demora, considerando que o Pregão 2/2020 pode ser adjudicado e homologado em breve. Ainda que se considere que os argumentos do denunciante tenham plausibilidade jurídica, não há elementos suficientes nos autos para que se conclua sobre a presença de eventual perigo da demora reverso, sendo necessária a realização de oitiva prévia.
Proposta de Encaminhamento
18.	Em virtude do exposto, propõe-se:
18.1. conhecer da denúncia, satisfeitos os requisitos de admissibilidade constantes nos arts. 234 e 235 do Regimento Interno deste Tribunal, e no art. 103, § 1º, da Resolução - TCU 259/2014;
18.2. realizar a oitiva prévia do Centro Médico Assistencial da Marinha - CMAM, com fulcro no art. 276, § 2º, do Regimento Interno deste Tribunal para que, no prazo de cinco dias úteis, por intermédio do órgão de controle interno do Comando da Marinha, se pronuncie, referente ao Pregão 2/2020, acerca da existência dos pressupostos relacionados à adoção de uma possível medida cautelar e dos indícios de irregularidade indicados nesta instrução, em especial quanto aos seguintes tópicos:
a) fundamentos normativos para as exigências de habilitação constantes dos itens 9.11.2.1 a 9.11.2.8 do edital do Pregão 2/2020, apresentando os Estudos Técnicos Preliminares da contratação onde o assunto foi examinado, considerando que a Instrução Normativa 5, de 2017, do extinto Ministério do Planejamento, Desenvolvimento e Gestão – IN-MPDG 5/2017, estabelece a necessidade de sua elaboração para a contratação de serviços continuados (inc. I do art. 20, art. 20 e anexo III, da aludida norma) , e que a inclusão, em editais de licitação, de exigências relativas à qualificação técnica que excedem os limites previstos no art. 30 da Lei 8.666, de 1993, configura restrição ao caráter competitivo da licitação, contrariando, assim, o disposto no art. 37, inciso XXI, da Constituição Federal, e no art. 3º, caput, § 1º, inciso I, da Lei nº 8.666, de 21 de junho de 1993, uma vez que:
a.1) com relação aos itens 9.11.2.1 e 9.11.2.2 – exigência de Engenheiro Agrônomo e Químico para fins de qualificação técnica, não foram encontradas disposições semelhantes em editais com objetos similares (editais da Ebserh e Hospital das Forças Armadas às peças 6/7 deste processo) , que demonstrassem ser imprescindíveis para a prestação dos serviços e estarem em conformidade com o previsto no art. 30, § 1º, inciso I, da Lei 8666/1993;
b) com relação ao item 9.11.2.3 - Comissão Interna de Prevenção de Acidentes (CIPA) , devidamente atualizada e em conformidade com a legislação em vigor, o TCU, no Acórdão 2789/2011-TCU-Plenário, decidiu que, para o prosseguimento do Pregão 30/2011, do Instituto Federal de Educação, Ciência e Tecnologia do Amazonas – IFAM, teria de ser excluída a exigência de Comprovação da existência de Comissão Interna de Prevenção a Acidentes – CIPA;
c) com relação ao item 9.11.2.4 - Licença ambiental, em princípio, somente poderia ser exigida do licitante vencedor, ou seja, não deveria ser um requisito de habilitação, conforme Acórdão 125/2011-TCU-Plenário;
d) com relação ao item 9.11.2.5 - Apresentação do Programa de Controle Médico de Saúde Ocupacional e Programa de Prevenção de Riscos Ambientais, essas exigências foram consideradas indevidas pelo TCU nas análises promovidas por meio do Acórdão 10767/2018-TCU-Segunda Câmara;
e) com relação ao item 9.11.2.7 - Prova de regularidade junto ao SESMET – Serviço Especializado em Segurança e Medicina do Trabalho, das análises realizadas pelo TCU nos autos do Acórdão 616/2010-TCU-Segunda Câmara, considerou-se irregular a exigência em processos licitatórios como requisito de habilitação;
f) com relação ao item 9.11.2.8 – Comprovação de aptidão para a prestação dos serviços em características, quantidades e prazos compatíveis com o objeto da licitação, o TCU, em situação similar, ao proferir o Acórdão 361/2017-TCU-Plenário, considerou a exigência inócua, dada a redação imprecisa do dispositivo;
g) demais informações que julgar necessárias; e
h) designação formal de interlocutor que conheça da matéria para dirimir eventuais dúvidas, informando nome, função/cargo, e-mail e telefone de contato.
18.3. alertar o Centro Médico Assistencial da Marinha - CMAM quanto à possibilidade de o TCU vir a conceder medida cautelar para a suspensão do certame, caso haja indicativo de afronta às normas legais e/ou possibilidade de ocorrência de prejuízos à Administração, ou mesmo de determinar a anulação dos atos decorrentes do certame ou a não prorrogação do contrato, caso haja elementos suficientes para a decisão de mérito após a realização da oitiva prévia, com base no disposto no art. 276, § 6º, do Regimento Interno deste Tribunal; e
18.4. encaminhar cópia da presente instrução ao Centro Médico Assistencial da Marinha – CMAM e ao Controle Interno do Comando da Marinha, de maneira a embasar as respostas à oitiva prévia.”
É o relatório.

não há.

Não atuou.

DENÚNCIA. PREGÃO 2/2020. CENTRO MÉDICO ASSISTENCIAL DA MARINHA (CMAM). CONTRATAÇÃO DE SERVIÇOS LIMPEZA E DESINFECÇÃO HOSPITALAR. PRETENSAS EXIGÊNCIAS EDITALÍCIAS INDEVIDAS PARA HABILITAÇÃO DE LICITANTES COM RESTRIÇÃO À COMPETIÇÃO. INSUFICIÊNCIA DE INFORMAÇÕES SOBRE O PERÍODO DE COBERTURA DO VIGENTE CONTRATO. SUPERVENIENTE DECRETAÇÃO DE PANDEMIA E ESTADO DE CALAMIDADE PÚBLICA POR EFEITOS DA DISSEMINAÇÃO DO CORONAVÍRUS (COVID-19). PRESENÇA DO PERICULUM IN MORA REVERSO. CONHECIMENTO. PROCEDÊNCIA PARCIAL. CIÊNCIA AO ÓRGÃO LICITANTE. ARQUIVAMENTO DOS AUTOS. ENCERRAMENTO DO PROCESSO.

Secretaria de Controle Externo de Aquisições Logísticas (Selog).

Submeto à apreciação deste Plenário denúncia noticiando pretensas inconformidades no edital do pregão eletrônico 2/2020 (sistema de registro de preços e julgamento pelo menor preço por item) , conduzido pelo Centro Médico Assistencial da Marinha (CMAM) , destinado à contratação de prestação de serviço comum e continuado com fornecimento de mão de obra exclusiva para serviços de limpeza técnica, higienização e conservação dos materiais de estabelecimento de assistencial de saúde (EAS) .
2.	Tais serviços compreendem a limpeza, descontaminação, desinfecção e conservação das superfícies fixas e equipamentos permanentes das diferentes áreas visando garantir aos usuários do serviço de saúde da Marinha o atendimento no Centro Médico Assistencial da Marinha (CMAM) e de suas Organizações Militares subordinadas (peça 4, p. 1) .
3.	Na instrução à peça 8, a Secretaria de Controle Externo de Aquisições Logísticas (Selog) sintetizou da seguinte forma as alegações do denunciante:
“a.	a expressão ‘limpeza técnica’ constante do edital induz o leitor a pensar tratar-se de um serviço de complexidade bem superior ao que realmente é, qual seja limpeza hospitalar ambulatorial de baixa complexidade. A expressão causaria problemas aos sites especializados na busca por editais (p. 3) ;
b.	o item 4.1 do edital é dúbio e deixa margem para questionamentos, que poderiam ser evitados se cada edital expressasse claramente as atividades econômicas aptas para atender o objeto de acordo com a Classificação Nacional de Atividades Econômicas - CNAE (p. 4) . O item, inclusive, teria sido objeto de impugnação por parte de uma das empresas participantes do certame, que teria obtido resposta da pregoeira informando que a redação do dispositivo estaria em conformidade com o modelo disponibilizado pela ’Consultoria Geral da União’, em outubro de 2019 (p. 9) . A pregoeira citou, ainda, outras normas que teriam embasado as exigências constantes dos itens 9.11.2.2 a 9.11.2.7 (p. 9) , referentes à habilitação dos licitantes, e que também não seriam aceitáveis, por não se alinharem a decisões do TCU. Nesse quadro, o denunciante cita jurisprudência desta Corte que, supostamente, suporta ao seu interesse (Acórdão 5611/2009-TCU-Segunda Câmara. Relator: Ministro André Luís de Carvalho) . O edital, portanto, teria imposto qualificação técnica que exorbitaria o art. 30 da Lei 8.666/1993 (p. 5/6) ;
d.	a pregoeira não teria informado sua decisão na resposta às impugnações realizadas, sendo que a confirmação do não provimento ocorreu apenas com a abertura do pregão, que foi realizado normalmente no dia marcado, com oito empresas apresentando propostas, sendo que apenas seis ou sete disputaram os lances (p. 11) ; e
e.	finaliza sua peça com os seguintes pedidos (p. 11/12) : a) acatamento da denúncia, b) que o TCU recomende a ’revogação urgente’ do certame e c) notificação da pregoeira e da licitante vencedora para que, caso queiram, apresentem suas defesas, nos prazos regimentais.”
4.	A unidade instrutiva considera que a denúncia deve ser conhecida, pois foram atendidos os requisitos de admissibilidade constantes nos arts. 234 e 235 do Regimento Interno do TCU e no art. 103, § 1º, da Resolução TCU 259/2014.
5.	Consignou que o requisito do perigo da demora está presente, “uma vez que a licitação está no status de ‘realizar adjudicação’, o que permitirá, então, sua contratação em seguida, caso o recurso ainda pendente de julgamento seja denegado”. Quanto ao perigo da demora reverso, considerou que “Não há como concluir acerca da presença do pressuposto, uma vez que não há informações mais precisas a respeito de cobertura atual dos serviços a serem contratados” (grifei) .
6.	Na sequência, reproduzo os exames do auditor e acolhidos pela Selog quanto à plausibilidade jurídica das inconformidades denunciadas:
“Análise quanto à plausibilidade jurídica e quanto à necessidade de adoção de medida cautelar:
5.	De início, cabe destacar que o objeto da licitação está adequadamente descrito no edital do certame (peça 4, p. 1) . Ademais, sua compreensão pode ser complementada pela leitura do Termo de Referência do certame (peça 5) , que contém o detalhamento apropriado do objeto. Qualquer eventual dúvida, como o termo ‘limpeza técnica’, poderia ser suprida com a simples leitura dos mencionados documentos, ou por meio de solicitação de esclarecimentos, conforme item 24.5 do edital. 
6.	Quanto ao uso do CNAE como referência de ramo de atividades do futuro contratado, esta Corte já decidiu que (relatório referente ao Acórdão 1203/2012-TCU-Plenário. Relator: Ministro José Múcio) :
‘ (...) a empresa omissis foi impedida de participar apenas porque seu cadastro na Receita Federal do Brasil apontava atividade não exatamente igual à atividade licitada, embora haja grande proximidade entre ambas, sendo certo tratar-se de transportes de pessoas e cargas (fl. 232) . Impedir que uma empresa participasse do certame com base nesse detalhe cadastral é levar a norma extravagante a limites muito além do necessário e diminuir a competitividade do certame, o que configura irregularidade grave. (...) 
O cadastro de atividades na Receita Federal do Brasil não é motivo suficiente para impedir a participação da empresa, ainda mais que tal cadastro não era totalmente discrepante do objeto do certame. É certo que esse cadastro é uma imposição legal e deve estar atualizado, porém em nenhum momento há previsão legal de impedir uma empresa de participar em virtude de uma discrepância desse cadastro. Caberia aos responsáveis a formação de juízo crítico com base em todas as informações apresentadas, especialmente a simples leitura do Contrato Social da empresa representante.’
7.	Portanto, não assiste razão à crítica da representante ao item 4.1 do edital do Pregão 2/2020, ainda mais considerando que o documento a determinar a desclassificação da empresa por incompatibilidade de seu ramo de atividade seria o contrato social, e não o CNAE junto à Receita Federal, e que o objeto da licitação se encontra adequadamente descrito no edital (peça 3, p. 1) , complementado pelo termo de referência (peça 4, p. 1-4) . 
8.	O licitante manifesta irresignação, também, contra diversos requisitos de habilitação, relacionados à qualificação técnica dos licitantes. Com efeito, em exame inicial, são questionáveis as exigências abaixo relacionadas, (edital à peça 4, p. 18) :
9.11.2.1 A comprovação do vínculo com o Engenheiro Agrônomo Responsável Técnico deverá ser feita mediante apresentação do Estatuto ou Contrato social, Folha ou ficha de Registro de Empregado ou Contrato de Prestação de Serviços. 
9.11.2.2 A comprovação do vínculo com o Químico Responsável Técnico deverá ser feita mediante apresentação do Estatuto ou Contrato social, Folha ou ficha de Registro de Empregado ou Contrato de Prestação de Serviços. 
9.11.2.3 Comissão Interna de Prevenção de Acidentes (CIPA) , devidamente atualizada e em conformidade com a legislação em vigor.
9.11.2.4 Licença ambiental para a prestação dos serviços descritos no Termo de Referência, anexo I deste edital, emitido pelo Órgão Municipal ou Estadual do meio ambiente da sede da licitante e de sua subcontratada. 
9.11.2.5 Apresentação do Programa de Controle Médico de Saúde Ocupacional (PCMSO – NR 7) , conforme Portaria nº 08/96 (lei federal nº 6.514/77) e Programa de Prevenção de Riscos Ambientais (PPRA – NR 7) , conforme Portaria nº 25/94 (lei federal nº 6.514/77) . 
9.11.3.6 Comprovação de registro do Programa de Controle Médico de Saúde Ocupacional (PCMSO – NR 7) no órgão competente. 
9.11.2.7 Prova de regularidade junto ao SESMET – Serviço Especializado em Segurança e Medicina do Trabalho. 
9.11.2.8 Comprovação de aptidão para a prestação dos serviços em características, quantidades e prazos compatíveis com o objeto desta licitação, ou com o item pertinente, por período não inferior a três anos, mediante a apresentação de atestados fornecidos por pessoas jurídicas de direito público ou privado.
9.	Quanto às exigências de comprovação de vínculos com Engenheiro Agrônomo e Engenheiro Químico para os fins de qualificação técnica (itens 9.11.2.1 e 9.11.2.2 do edital) registra-se que, em análise preliminar, não se mostram justificadas ou embasadas em alguma lei ou normativo aplicável. Em consulta a editais de licitação com objetos similares, qual seja a contratação de serviços de limpeza hospitalar (peças 6 e 7) , verificou-se que não há disposições similares em tais instrumentos convocatórios. 
10.	Quanto à exigência constante do item 9.11.2.3, de constituição de Comissão Interna de Prevenção de Acidentes (CIPA) atualizada e em conformidade com as normas, cumpre registrar que, no âmbito do Acórdão 2789/2011-TCU-Plenário, Ministro Relator José Jorge, o TCU determinou ao Instituto Federal de Educação, Ciência e Tecnologia do Amazonas – Ifam que, caso tivesse interesse de prosseguir com o Pregão 30/2011, cujo objeto era a contratação de serviços de limpeza e conservação, promovesse a exclusão, do edital, da exigência de Comprovação da existência de Comissão Interna de Prevenção a Acidentes – CIPA.
11.	No que se refere à exigência de licença ambiental, cumpre destacar que, no âmbito do voto condutor do Acórdão 125/2011-TCU-Plenário, Ministro Relator André Luís de Carvalho, o Tribunal compreendeu que a licença ambiental deveria ser exigida apenas do licitante vencedor, ou seja, não seria um requisito de habilitação, mas sim para a contratação. Assim, o item 9.11.2.4 do Pregão conduzido pelo CMAM também é questionável. 
12.	No Acórdão 10767/2018-TCU-Segunda Câmara, Ministro Relator Augusto Nardes, o TCU considerou indevidas as exigências, como requisito de habilitação, de Programa de Prevenção de Riscos Ambientais - PPRA, Programa de Controle Médico de Saúde Ocupacionais - PCMSO, Laudo Técnico das Condições do Ambiente de Trabalho – LTCAT, e Plano de Emergência e Contingência, as quais constam dos itens 9.11.2.5 e 9.11.2.6 do Pregão 2/2020 promovido pelo CMAM. 
13.	Já a exigência constante do item 9.11.2.7, referente a prova de regularidade junto ao Sesmet, também parece não estar alinhada à jurisprudência do TCU. Nesse quadro, cumpre destacar o que foi decidido pelo TCU nos autos do Acórdão 616/2010-TCU-Segunda Câmara, Ministro Relator Benjamin Zymler:
9.4 determinar à Companhia de Eletricidade do Acre - Eletroacre que:
 (...) 
9.4.1.1 abstenha-se, para efeito de habilitação dos interessados, de fazer exigências que excedam aos limites fixados no art. 27, incisos I a V, da Lei nº 8.666/93, bem como frustrem o caráter universal que deve reger a licitação pública, configurado no inciso XXI do art. 37 da Constituição Federal, como as verificadas na Concorrência-Eletroacre nº 12/2006, quando se exigiu que as licitantes apresentassem Serviço Especializado em Engenharia de Segurança e em Medicina do Trabalho - SESMT - com registro na Delegacia Regional do Trabalho - DRT - em situações não previstas na norma regulamentadora nº 4 do Ministério do Trabalho;
14.	Por fim, mesmo com relação ao item 9.11.2.8, para o qual seria possível a exigência de atestados comprobatórios, ainda assim não há precisão no que poderia ser considerado como ‘serviços compatíveis em características, quantidades e prazos compatíveis com o objeto da licitação’. E, também, da jurisprudência desta Corte se extrai que (Acórdão 361/2017-TCU-Plenário, Ministro Relator Vital do Rêgo) :
VOTO
 (...) o Termo de Referência, anexo ao edital, limitou-se a exigir a apresentação de atestado de capacidade técnica que comprovasse o anterior fornecimento e instalação de solução de porte similar com o objeto desta licitação (peça 3, p. 30) , sem indicar, contudo, os critérios objetivos que comprovariam a similaridade entre os serviços anteriormente executados e o objeto da contratação pretendida.
11. Fato é que a ausência de indicação de quantitativos mínimos em serviços com características semelhantes que deveriam ser comprovados pela licitante veio a resultar que, na prática, a exigência contida no item 18.1.1 do Termo de Referência (item 10.6.2.1 do edital) representou mera formalidade, insuscetível de mensuração objetiva.
ACÓRDÃO 
9.3. dar ciência ao EMBRATUR das seguintes falhas ocorridas no Pregão Eletrônico 10/2016, com vistas a evitar a ocorrência de outras semelhantes:
[...]
9.3.2. ausência de parâmetros objetivos para análise da comprovação de que a licitante já tenha prestado serviços pertinentes e compatíveis em características, quantidades e prazos, com o objeto da licitação, conforme previsto no art. 30, inciso II, da Lei 8.666/1993;
15.	Diante de tudo que se expôs, cabe relembrar que as exigências de habilitação devem encontrar amparo legal, limitando-se ao que consta em Lei, em especial, nos artigos 27 a 31 da Lei 8.666/1993 e, no caso da qualificação técnica, mais especificamente o art. 30. É preciso, então, que o CMAM indique quais seriam os fundamentos normativos para que fossem feitas as exigências de habilitação constantes dos itens 9.11.2.1 a 9.11.2.8 do edital do Pregão 2/2020. Por oportuno, cabe solicitar ao órgão, ainda, que remeta os Estudos Técnicos Preliminares da contratação, considerando que a Instrução Normativa 5, de 2017, do Ministério do Planejamento, Desenvolvimento e Gestão – IN-MPDG 5/2017, estabelece a necessidade de sua elaboração para a contratação de serviços continuados (inc. I do art. 20, art. 20 e anexo III, da aludida norma) . 
16.	Destaca-se que não se verificaram irregularidades quanto à divulgação do resultado das análises das impugnações ao Edital, tendo em conta que estas observaram os prazos estabelecidos no Decreto 10.024/2019 e na Lei 10.520/2001.
17.	Por fim, cumpre ressaltar que não houve pedido de medida cautelar suspensiva da licitação. Contudo, configura-se o perigo da demora, considerando que o Pregão 2/2020 pode ser adjudicado e homologado em breve. Ainda que se considere que os argumentos do denunciante tenham plausibilidade jurídica, não há elementos suficientes nos autos para que se conclua sobre a presença de eventual perigo da demora reverso, sendo necessária a realização de oitiva prévia.
7.	A par dessas análises, a Selog propõe, em essência, conhecer da denúncia e realizar a oitiva prévia do órgão licitante, para se manifestar, em cinco dias, acerca das seguintes questões:
“a) fundamentos normativos para as exigências de habilitação constantes dos itens 9.11.2.1 a 9.11.2.8 do edital do Pregão 2/2020, apresentando os Estudos Técnicos Preliminares da contratação onde o assunto foi examinado, considerando que a Instrução Normativa 5, de 2017, do extinto Ministério do Planejamento, Desenvolvimento e Gestão – IN-MPDG 5/2017, estabelece a necessidade de sua elaboração para a contratação de serviços continuados (inc. I do art. 20, art. 20 e anexo III, da aludida norma) , e que a inclusão, em editais de licitação, de exigências relativas à qualificação técnica que excedem os limites previstos no art. 30 da Lei 8.666, de 1993, configura restrição ao caráter competitivo da licitação, contrariando, assim, o disposto no art. 37, inciso XXI, da Constituição Federal, e no art. 3º, caput, § 1º, inciso I, da Lei nº 8.666, de 21 de junho de 1993, uma vez que:
a.1) com relação aos itens 9.11.2.1 e 9.11.2.2 – exigência de Engenheiro Agrônomo e Químico para fins de qualificação técnica, não foram encontradas disposições semelhantes em editais com objetos similares (editais da Ebserh e Hospital das Forças Armadas às peças 6/7 deste processo) , que demonstrassem ser imprescindíveis para a prestação dos serviços e estarem em conformidade com o previsto no art. 30, § 1º, inciso I, da Lei 8666/1993;
b) com relação ao item 9.11.2.3 - Comissão Interna de Prevenção de Acidentes (CIPA) , devidamente atualizada e em conformidade com a legislação em vigor, o TCU, no Acórdão 2789/2011-TCU-Plenário, decidiu que, para o prosseguimento do Pregão 30/2011, do Instituto Federal de Educação, Ciência e Tecnologia do Amazonas – IFAM, teria de ser excluída a exigência de Comprovação da existência de Comissão Interna de Prevenção a Acidentes – CIPA;
c) com relação ao item 9.11.2.4 - Licença ambiental, em princípio, somente poderia ser exigida do licitante vencedor, ou seja, não deveria ser um requisito de habilitação, conforme Acórdão 125/2011-TCU-Plenário;
d) com relação ao item 9.11.2.5 - Apresentação do Programa de Controle Médico de Saúde Ocupacional e Programa de Prevenção de Riscos Ambientais, essas exigências foram consideradas indevidas pelo TCU nas análises promovidas por meio do Acórdão 10767/2018-TCU-Segunda Câmara;
e) com relação ao item 9.11.2.7 - Prova de regularidade junto ao SESMET – Serviço Especializado em Segurança e Medicina do Trabalho, das análises realizadas pelo TCU nos autos do Acórdão 616/2010-TCU-Segunda Câmara, considerou-se irregular a exigência em processos licitatórios como requisito de habilitação;
f) com relação ao item 9.11.2.8 – Comprovação de aptidão para a prestação dos serviços em características, quantidades e prazos compatíveis com o objeto da licitação, o TCU, em situação similar, ao proferir o Acórdão 361/2017-TCU-Plenário, considerou a exigência inócua, dada a redação imprecisa do dispositivo;
g) demais informações que julgar necessárias; (...) ”
II
8.	Esta denúncia foi apresentada por pessoa física, qualificada como consultor em licitação. Até o momento não ingressou neste Tribunal representação de pessoas jurídicas participantes da licitação, com base no art. 113 da Lei 8.666/1993. O denunciante relata que os itens do edital, ora questionados, foram também impugnados no CMAN, mas rejeitados pela pregoeira.
9.	Como visto, a unidade instrutiva registra que o pregão CMAN 2/2020 encontra-se “aceito e habilitado, com intenção de recursos”, com data limite para registro de decisão em 19/3/2020. A motivação sinalizada como intenção para o recurso não diz respeito às questões noticiadas nesta denúncia. Refere-se ao suposto descumprimento, pela empresa com o melhor lance, do item 10.1.1.2.h do termo de referência (banco de horas excedentes e compensadas dos auxiliares de serviços gerais da empresa contratada) .
9.	Não há nos autos informações a respeito do período de cobertura e vigência do atual contrato de prestação dos serviços licitados, nem da empresa contratada. Razão pela qual a unidade técnica considerou prejudicado o exame da existência do perigo da demora reverso.
10.	Consoante a ata do pregão em questão (peça 11) , oito empresas participaram do certame e quatro disputaram lances, sendo aceita a proposta da empresa Kantro Empreendimentos Apoio e Serviços Ltda. (CNPJ: 40.282.584/0001-50) , com lance de R$ 5,9964, abaixo do valor estimado de R$ 7,2000 (limpeza técnica/metro quadrado) . Isso não demonstra indícios de um quadro de restrição à competitividade.
8.	Verifica-se que se trata de um pregão em cujo objeto insere-se a contratação de atividades de limpeza, descontaminação e desinfecção de áreas e equipamentos em unidades hospitalares da Marinha do Brasil. 
9.	Considero que o serviço a ser contratado é de natureza singular e de suma importância ao interesse público, sobretudo diante do contexto atual de estado de emergência de saúde pública decorrente das ações de combate à pandemia por efeitos da disseminação do coronavírus (Covid-19) , que resultou, inclusive, na decretação do reconhecimento do estado de calamidade pública no país (Decreto Legislativo 6, de 20/3/2020) .
10.	Diante desse quadro, no atual momento, estaria presente o perigo da demora reverso, razão pela qual considero ser prescindível e inoportuna qualquer medida cautelar ou mesmo ordinária, que venha a causar adiamento, suspensão ou mesmo cancelamento do pregão eletrônico CMAN 2/2020, porquanto poderia resultar em prejuízo irreparável ao interesse público no caso de haver interrupção na prestação dos serviços essenciais licitados. 
11.	Ademais, não foram efetivamente demonstrados sobrepreço/superfaturamento, ausência de competitividade, direcionamentos, contratação antieconômica ou qualquer outra irregularidade apta a macular o certame. Além disso, as inconformidades remanescentes foram, em processos pretéritos, objeto de determinações corretivas ou ciência por parte desta Corte.
12.	Assim, cabe dar ciência ao Centro Médico Assistencial da Marinha das análises empreendidas pela unidade técnica deste Tribunal a respeito de exigências editalícias indevidas, para aprimoramento de procedimentos licitatórios futuros.
13.	Em situação normal, mesmo sendo realizada a oitiva prévia, como procedimento padrão de instrução processual, o desfecho deste processo, dadas as condições e análises já descritas, muito provavelmente não seria diferente do que ora se propõe. 
14.	Nessas circunstâncias, cabe conhecer desta denúncia, para no mérito, considerá-la parcialmente procedente, dando-se ciência ao órgão militar hospitalar das inconformidades remanescentes, conforme demonstradas na instrução da unidade técnica deste Tribunal (peça 8) , e posterior arquivamento dos autos e encerramento do processo.
Ante o exposto, manifesto-me por que seja adotada a decisão que ora submeto à apreciação deste Colegiado.
TCU, Sala das Sessões Ministro Luciano Brandão Alves de Souza, em 1º de abril de 2020.
Weder de Oliveira
Relator